---
documentclass: "compterendu"
lang: true
babel-lang: "french"
geometry: 
  - left=2cm
  - right=2cm
  - top=2.5cm
  - bottom=2.5cm
title: "Analyse des données sur les infrastructures aéroportuaires"

author: 
- Ismaël Madou Gagi Grema  
- Nikita Pomozov  

email: 
  - ismael.madou-gagi-grema@etudiant.univ-reims.fr
  - nikita.pomozov@etudiant.univ-reims.fr
output: 
  html_document: 
    theme: yeti
    toc: true
    toc_float: true
date: "2024-12-18"
abstract: "La problématique est d'appréhender l'impact du revenu national sur les infrastructures aéroportuaires ainsi que les choix des différents pays dans le développement des infrastructures aéroportuaires."

git: "https://github.com/pregnault/urcadown"
database: "https://data.gouv.fr"
anac: "2024-2025"
diplome: "Master 1 Statistique pour l'évaluation et la prévision."
module: "SEO0702"
enseig: "Philippe Regnault"
evaluation: "Compte-rendu d'analyse"
editor_options: 
  markdown: 
    wrap: sentence
---

```{r setup, include=FALSE}
knitr::opts_chunk$set(echo = TRUE)
```

# **Introduction**

  Les aéroports jouent un rôle central dans le transport aérien mondial, facilitant les échanges internationaux, le tourisme, les affaires et le commerce. En tant qu'infrastructures stratégiques, leur gestion et leur développement sont essentiels pour les économies locales et mondiales.
  
  Cette étude se concentre sur une base de données des aéroports du monde, qui réunit des informations détaillées sur la localisation, le type et les caractéristiques des aéroports répartis à travers différents pays.
À travers cette analyse, nous explorerons des variables clés telles que le type d'aéroport (grands, petits, moyens, héliports , etc.), les codes ISO des pays d'une part avec la methode d'AFC pour comprendre les choix des pays dans le developpment des infrastructures aroportuaires et de l'autre part, nous allons etudier les variables comme le revenu national(qu'on a récuperée sur une autre base de donnée puis on l'a fusionné avec la presente base de donnée),les passagers, les longueurs des pistes ainsi que les largeurs des pistes avec la methode de l'ACP pour evaluer l'impact des revenus nationaux sur le developpemt de ces infrastructures.

  La problèmatique est de comprendre le choix des pays dans la construction des infrastructures aéroportuaires mais egalement l'impact des revenus nationaux dans la mise en oeuvre des constructions de ces infrastructures.
Cela nous permettra de comprendre si les pays les plus riches investissent davantage dans les aéroports et si cela se traduit par une augmentation du nombre des passagers.

# **Section 1: les choix des pays dans le developpement des infrastructures**

  A ce niveau, nous avons rassemblé les pays qui ont un nombre d'aéroports inferieur à 2OO dans une classe appélée "autres". Ce qui nous donne dans  ce cas 38 pays au lieu de 245. Ceci a été fait suite à la remarque apportée par Mr Regnault qui stipule que l'AFC a tendance à biaiser les resultats en donnant un poids plus important aux pays qui ont un nombre faible d'aéroports.

  Le choix des pays dans le developpemt des infrastructures aéroportuaires depend de plusieurs facteurs qui peuvent etre liés à l'economie, la politique, la géopolitique mais aussi pour des raisons purement sociaux.
Les pays développés ou à revenu élevé investissent généralement massivement dans leurs infrastructures aéroportuaires en raison de leur forte demande de transport aérien et de leur rôle central dans le commerce mondial.

  Par exemple, des pays comme la Chine et les Etats Unis, d'après les resultats de nos analyses, possèdent un grand nombre des moyens aéroports en raison de plusieurs facteurs. Leur vaste taille géographique et leur population importante créent une forte demande pour un réseau aérien étendu. Les États-Unis, avec une économie développée et une politique de décentralisation, ont de nombreux aéroports régionaux pour desservir des villes moyennes et petites. En Chine, l'urbanisation rapide et la croissance économique ont conduit à la construction d'aéroports dans des régions moins accessibles. Ces deux pays investissent massivement dans les infrastructures pour connecter efficacement leurs vastes territoires. Le tourisme international et les échanges commerciaux renforcent également la nécessité de ces aéroports. Les États-Unis et la Chine, grâce à leur réseau aérien dense, facilitent les déplacements internes et internationaux. Le développement rapide de la Chine dans les dernières décennies a particulièrement accentué cette dynamique.

  Le nombre élevé d'héliports en Corée du Sud et au Japon s'explique par plusieurs facteurs. Ces pays, très urbanisés, ont une forte densité de population dans leurs grandes villes comme Tokyo et Séoul, où l'espace est limité. L’hélicoptère permet d’offrir une solution de transport rapide et flexible, surtout dans des zones difficiles d'accès. La géographie particulière, notamment les montagnes et les îles du Japon, rend l'utilisation des infrastructures terrestres coûteuse et complexe. Les héliports facilitent également l'accès aux zones rurales ou isolées. De plus, ces pays sont souvent confrontés à des catastrophes naturelles, ce qui rend les hélicoptères essentiels pour les opérations de secours d'urgence. Le Japon et la Corée du Sud ont aussi investi dans des technologies de pointe pour rendre ces infrastructures plus sûres et efficaces. Les héliports sont utilisés à la fois pour des fins commerciales, médicales et militaires. Enfin, la forte demande de services aériens dans des environnements urbains denses renforce leur présence.
  
  Le nombre élevé d'aéroports fermés et d'hydravions au Canada et au Brésil s'explique par des facteurs géographiques et logistiques. Ces deux pays sont vastes, avec de nombreuses régions isolées difficiles d'accès par route. En raison de la faible densité de population et des coûts élevés pour maintenir des infrastructures aériennes dans certaines zones, de nombreux petits aéroports ont été fermés. Les hydravions, en revanche, représentent une solution pratique et économique pour atteindre ces zones reculées, notamment dans les régions montagneuses du Canada et l'Amazonie au Brésil. Ces aéronefs sont adaptés aux conditions géographiques spécifiques, comme les lacs et rivières, et permettent de desservir efficacement les communautés isolées. De plus, au Canada, les hydravions sont couramment utilisés pour des services de transport et d'urgence dans des régions difficiles d'accès. Ainsi, les aéroports fermés sont remplacés par ces solutions aériennes plus flexibles et adaptées.

 De plus, nous avons remarqué que Les États possèdent des proportions similaires de différents types d'aéroports en raison de la diversité de leurs besoins en transport. Les grands aéroports desservent les voyages internationaux, tandis que les moyens et petits aéroports répondent aux déplacements domestiques ou régionaux. De plus, des pays vastes et géographiquement variés, comme les États-Unis ou la Chine, nécessitent une combinaison d'aéroports pour connecter efficacement leurs zones urbaines, rurales et isolées. Cette diversité permet également de répondre à des besoins spécifiques, comme les transports d'urgence ou l'accès à des zones éloignées, assurant une couverture complète et flexible du réseau aérien.

# **Section 2: L'impact des revenus nationaux sur les infrastructures aeroportuaires**

Pour étudier l'impact des recenus nationaux sur les infrastructures aeroportuaires, nous avons combiné plusieurs ensembles de données sur les aéroports, les codes ISO (pour utiliser comme un clé pour combiner les data), les revenus nationales par habitant (pour évaluer la richesse économique des pays) et le trafic de passagers dans top 50 aéroports (données spécifiques aux 50 principaux aéroports extraites de Wikipedia, en raison de limitations d’accès aux données complètes).

  En utilisant les variables sur les revenus, les longeurs et largeurs de pistes et les données sur le nombre des passagers, nous avons cherché à explorer les relations entre ces variables afin de déterminer si les pays les plus riches investissent davantage dans leurs aéroports et si cela se traduit par un trafic plus grand. 

  L’analyse visuelle met en évidence une différence marquée entre les 50 top aéroports et l’ensemble des 75 000 aéroports mondiaux.
Les grandes infrastructures, notamment des pistes plus longues, sont concentrées dans les principaux aéroports, tandis que la majorité des aéroports mondiaux présentent des pistes plus courtes et homogènes. Cela signifie que les top aéroports ont des pistes plus longues, ce qui indique plusieurs observations possibles : leurs pistes sont conçues pour les avions transcontinentaux qui ont besoin de pistes plus longues pour décoller et atterrir ; ils investissent davantage dans l'infrastructure pour construire des « hubs » pour toutes sortes de vols.

Les pays les plus riches développent généralement de grandes infrastructures aéroportuaires pour répondre à une demande accrue en transport aérien.
Toutefois, des exceptions notables apparaissent :\
- Certains pays à revenu limité enregistrent un trafic élevé, souvent grâce à leur rôle de hubs régionaux ou à leur dépendance au tourisme.\
- À l’inverse, des pays avec des infrastructures avancées présentent un trafic faible, suggérant des inefficacités ou une demande insuffisante.

  Important de noter : pour une analyse plus approfondie, nous avons besoin de données sur un plus grand nombre d'aéroports, et pas seulement sur les plus grands.
Cette analyse pourra donc être améliorée à l'avenir.

# **Conclusion**

  Les résultats de l’ACP soulignent une relation nuancée entre la richesse, les infrastructures et le transport aérien. Bien que les pays les plus riches investissent généralement dans des infrastructures aéroportuaires et connaissent des volumes de trafic plus élevés, les écarts par rapport à ce schéma, comme la présence d’observations atypiques, suggèrent l’influence d’autres facteurs.
La localisation géographique, les politiques publiques, la connectivité aérienne ou la dépendance au tourisme pourraient tous contribuer à ces variations. Une étude approfondie de ces anomalies permettrait de mieux comprendre la dynamique complexe entre le développement économique, les infrastructures aéroportuaires et les mouvements de passagers.
Pour aller plus loin, une analyse approfondie des outliers et des facteurs externes s’avère nécessaire. De plus, l’utilisation d’un ensemble de données plus complet, incluant un plus grand nombre d’aéroports, permettrait de confirmer ces observations et d’affiner les conclusions de cette étude.
En resumé, nous pouvons noter que le choix du developpement se base sur les questions politiques du pays pour repondre plus au besoin que presentent les pays. Ce choix est une combinaison de plusieurs facteurs économiques, politiques et sociaux.

# **Annexe**

## L'AFC

  L'AFC (Analyse Factorielle des Correspondances) est une méthode statistique exploratoire utilisée pour analyser des tableaux de contingence, généralement dans le cadre de variables qualitatives.
Cela nous permet de visualiser et d'interpréter les relations entre les lignes et les colonnes d'un tableau de contingence.Dans notre cas,nous allons analyser le tableau de contingence avec les differents pays representés en ligne et les types d'aeroports en colonne.
La première partie de notre methode AFC concerne l'analyse descriptive.
cette analyse descriptive va nous permettre de résumer de façon simple et concise l'ensemble des données.

```{r,echo=FALSE}
# Chargement des données
data <- read.csv("data/World_Airports.csv", sep = ";")
```

  L'analyse univariée se concentre sur l'étude d'une seule variable à la fois, qu'elle soit quantitative ou qualitative.
L'objectif de cette analyse est de décrire les caractéristiques de la variable et de comprendre sa distribution.
Elle permet de donner une première idée de la structure des données avant d'aller plus loin dans l'analyse bivariée ou multivariée.

```{r, include=FALSE}
library(knitr)
```

```{r tableex, message = FALSE, echo=FALSE}

# Appliquer summary() à votre dataset
summary_stats <- summary(data)

# Convertir le résultat de summary en un tableau formaté avec kable pour LaTeX
kable(summary_stats, format = "latex", caption = "Tableau des statistiques descriptives", booktabs = TRUE)
```

```{r, include=FALSE}
library(kableExtra)
```

```{r, echo=FALSE}
# Calcul du nombre de valeurs manquantes par colonne
missing_values <- colSums(is.na(data))

# Convertir le tableau des valeurs manquantes en format LaTeX avec style

kable(missing_values, format = "latex", 
      caption = "Nombre de valeurs manquantes par colonne") %>%
  kable_styling(latex_options = c("striped", "hold_position")) %>%
  row_spec(0, bold = TRUE)  # Mettre en gras l'en-tête
```

  Les resultats montrent que presque toutes les variables n'ont pas de valeurs manquantes à l'exception de X,Y,frequency, runway_length_ft, runway_width_ft, runway_lighted, runway_closed.
Pour notre part, nous nous attarderons sur les variables comme "iso_country".

```{r,echo=FALSE}
table(data$type)

```

La première variable comporte sept types d'aeroports.
le Nombre d'occurence de chaque type d'aeroports varie d'un pays à un autre en fonction des choix d'orientations de ces derniers.
Pour des pays qui ont des penchants commerciaux ont tendance à developper les petits, moyens et grands aeroports contrairement aux pays qui ont des priorités differentes.

```{r, echo=FALSE}
# Fréquences pour une variable catégorielle
frequence_type <- table(data$type)
frequence_iso_country <- table(data$iso_country)

```

  A la suite, nous allons presenter les graphiques des variables que nous avons retenus pour effectuer l'AFC en l'occurence du type et du pays.

```{r, echo = FALSE, eval = FALSE}
# Diagramme en barres pour 'le type d'aéroport'
barplot(frequence_type, 
        main = "Le type d'aéroport", 
        col = "skyblue", 
        xlab = "Type", 
        ylab = "Fréquence du type")
```

  Ce graphique nous renseigne sur la frequence des differents types d'aeroports.
les petits aeroports sont plus nombreux et represente la plus grande partie de notre base de données.Ensuite, viennent les heliports avec une proportion moins importante. Après suit les moyens aeroports et enfin nous avons les autres types d'aeroports qui ont une faible proportion.

```{r, echo = FALSE, eval = TRUE}
# Diagramme en barres pour 'iso_country' (pays)
barplot(frequence_iso_country, 
        main = "Répartition par pays", 
        col = "lightgreen", 
        xlab = "Pays", 
        ylab = "Fréquence des pays")

```

  A ce niveau, on constate que les aerports americains apparaissent trop souvent avec plus de 25OOO aeroports. C'est-à-dire que les Etats Unis ont  un nombre important des aéroports comparé aux autres pays qui ont unnombre compris entre 0 et 5000.

```{r setupcolours, eval = TRUE, echo = FALSE}
urcalightbrown <- "#D1AD55"
urcamediumbrown <- "#AE7433"
urcaheavybrown <- "#480000"
urcalightblue <- "#88C7FA"
urcamediumblue <- "#1A9DDD"
urcaheavyblue <- "#365A8E"
senolive <- "#76bc21"
sendarkgreen <- "#007934"
senlightgreen <- "#00ae42"
darkpink <- "#DB6761"
clay <- "#D95F02"
sand <- "#FED976"
shadedpurple <- "#CD7FC5"
```

  L'analyse bivariée est une methode statistique utilisée pour examiner relation entre deux variables.
Dans ce cas, nous pourrons etudier la relation entre le "type" et "iso_country".

```{r, include=FALSE}
# application de l'AFC sur tableau_contingence_is_no
library(FactoMineR)
library(Factoshiny)
library(tidyverse)
library(dplyr)
library(tidyr)
library(ggplot2)
library(corrplot)
```

```{r defdonneestemp, include=FALSE}
donnee_temporaire <- data %>% select(type, iso_country)
  
  
```

```{r,echo=FALSE}

# Création du tableau de contingence (avec 'type' comme colonnes et 'iso_country' comme lignes)
tableau_contingence <- donnee_temporaire %>%
  count(type, iso_country) %>%
  spread(key = type, value = n, fill = 0)

# Calculer le nombre d'aéroports par pays
aeroports_par_pays <- donnee_temporaire %>%
  count(iso_country) %>%
  rename(nombre_aeroports = n)

# Décider d'un seuil basé sur la distribution (par exemple, utiliser le quantile)
seuil <- 200 # Utiliser le 10ème percentile

# Créer une nouvelle colonne qui regroupe les pays avec moins que le seuil en "Autres"
aeroports_par_pays_regroupe <- aeroports_par_pays %>%
  mutate(iso_country_regroupe = ifelse(nombre_aeroports < seuil, "Autres", iso_country))

# Compter le nombre de pays avec moins de 200 aéroports
nombre_pays_faible_aeroports <- aeroports_par_pays %>%
  filter(nombre_aeroports < seuil) %>%
  count()

# Afficher la distribution après regroupement
table(aeroports_par_pays_regroupe$iso_country_regroupe)

# Recréer la table de contingence avec les pays regroupés
tableau_contingence_regroupe <- donnee_temporaire %>%
  mutate(iso_country_regroupe = ifelse(iso_country %in% aeroports_par_pays_regroupe$iso_country[aeroports_par_pays_regroupe$nombre_aeroports < seuil], 
                                       "Autres", iso_country)) %>%
  count(iso_country_regroupe, type) %>%
  spread(key = type, value = n, fill = 0)

tableau_contingence_regroupe <- na.omit(tableau_contingence_regroupe)

# Supprimer la colonne iso_country et mettre iso_country comme rownames
tableau_contingence_no_iso <- tableau_contingence_regroupe%>%
  select(-iso_country_regroupe)

# Ajouter les iso_country comme rownames
rownames(tableau_contingence_no_iso) <- tableau_contingence_regroupe$iso_country_regroupe

# Calcul de la matrice de corrélation entre les colonnes (types d'aéroports)
# Nous excluons la colonne iso_country
matrice_corr <- cor(tableau_contingence_no_iso[, -1], method = "pearson")


# Affichage de la matrice de corrélation avec corrplot
corrplot(matrice_corr, method = "color", type = "full", 
         col = colorRampPalette(c("white", "blue"))(200),
         title = "Matrice de Corrélation entre les Types d'Aéroports",
         addCoef.col = "black")  # Ajouter les coefficients de corrélation dans le graphique
```

  On constate une faible correlation entre les aeroports aeroports fermés, heliports d'un coté et les grands aeroports de l'autre coté.
Cependant, On remarque aussi qu'il y'a une correlation moyenne entre les hydravions et grands avions. En plus, nous remarquons une correlation assez moyenne entre les petits et les grands aeroports mais cette correlation n'est pas importante.
Notons aussi qu'il existe une correlation faible entre les hydravions et les moyens aeroports sans oublier de parler de la correlation moyenne entre les aeroports moyens d'une part et heliports, aeroports fermés.
  Cela pourrait refléter la diversité des fonctions de ces aéroports (vols commerciaux, services régionaux, activités spécialisées, etc.), et il est probable que des facteurs géographiques, économiques et techniques jouent un rôle important dans la manière dont ces éléments sont interconnectés. Les grandes infrastructures (grands aéroports) semblent être relativement indépendantes des autres types d'infrastructures aéronautiques, tandis que des corrélations modérées existent entre certains types d'aéroports plus petits et spécifiques (héliports, aéroports fermés, etc.).

```{r,echo=FALSE}
# Tableau de contingence (tableau croisé)
tableau_croise <- table(tableau_contingence_no_iso$type, tableau_contingence_no_iso$iso_country)

# Test du chi-carré
chi2_test <- chisq.test(tableau_croise)
chi2_test
```

  Etant donné que la p-value est inferieure à 0.05, nous rejetons l'hypothése nulle.
Cela signifie qu'il existe une relation significative entre les deux variables qualitatives que nous allons tester.


```{r,echo=FALSE}
# Test exact de Fisher avec approximation via Monte Carlo
fisher_test_approx <- fisher.test(tableau_croise, simulate.p.value = TRUE, B = 10000)
fisher_test_approx
```

  Cela signifie que le test de Fisher teste une association bilatérale, c'est-à-dire qu'il teste si les deux variables sont significativement liées dans n'importe quelle direction, sans spécifier a priori une direction particulière pour l'association.

```{r,include=FALSE}
# Charger le package vcd
library(vcd)
```

```{r,echo=FALSE}

# Calcul de Cramér's V
assoc_result <- assocstats(table(data$type, data$iso_country))
assoc_result
```

  Nous constatons encore une p-value faible, ce qui signifie qu'il existe une forte correlation entre les deux variables qualitatives.
De plus, les variables "contigency coeff" et "Cramer's V" indiquent une association moderée.


```{r,echo=FALSE}
# Test du Khi-deux pour l'indépendance
chisq.test(tableau_contingence_no_iso) -> res_chisq
res_chisq$statistic  # Affichage du statistic du test Khi-deux

# Définition de 'children' comme étant les valeurs attendues du test Khi-deux
children <- res_chisq$expected

# Calcul de l'inertie du nuage des profils
inertie <- res_chisq$statistic / sum(children) + 1
inertie

```

  Avec une statistique χ² de 30863.32, et une p-value proche de 0, vous pouvez conclure qu'il y a une forte association entre les deux variables catégorielles étudiées.
Cette présence d'association nous permet d'expliquer une des variables en fonction de l'autre par consequent il ameliore la comprehension.

```{r,include=FALSE}
# Charger les bibliothèques nécessaires
library(dplyr)
library(tidyr)
library(ggplot2)
```

```{r,echo=FALSE}

# Calcul des profils ligne (PL) : normalisation par ligne
PL <- prop.table(as.matrix(tableau_contingence_no_iso), margin = 1)

# Vérification que la somme des profils ligne est égale à 1
apply(PL, 1, sum)

# Tracer le barplot avec réduction de la taille des noms des pays
barplot(height = t(PL), beside = FALSE, 
       legend.text = colnames(PL),
        names.arg = rownames(PL),    # Utiliser les rownames pour les noms des pays
        las = 2,                    # Faire pivoter les étiquettes si elles sont trop longues
        col = rainbow(ncol(PL)),    # Exemple de coloration des barres
        cex.names = 0.6)            # Réduire la taille des noms des pays
```



  A ce niveau, nous avons un graphique qui indique la repartition des types d'aeroports pour chaque pays.
  Pour les petits aéroports, nous avons en première position le Kenya ensuite la Tanzanie, puis la Bolivie et l'Afrique du Sud. Globalement, on remarque que les petits aéroports sont plus nombreux que les autres types d'aéroports.
  pour les hydravions, nous n'avons beaucoup. Cependant, nous constatons que le Canada semble developper ce type d'aéroports que n'importe autre pays.
  Concernant, les moyens aéroports , nous pouvons enumerer la Chine qui presente le plus grand nombre de ce type d'aeroports parmi tous les pays.
  De plus, le Japon, la Turquie, la Coree du Sud et les Emirats Arabes Unis ont plus tendance à developper les héliports. 
  Les grands aéroports sont construits dans des regions comme la Chine, la Norvége, Turquie
  En fin, nous constatons des pays comme l'Ukraine, la Grande Bretagne,le Canada et les Etats Unis qui ont fermé beaucoup d'aéropots notamment en raison de plusieurs facteurs.
  Cependant, nous ne pouvons rien dire concernant les ports de Ballon.
  
  
```{r}
#calcul des profils colonnes
PC <- prop.table(as.matrix(tableau_contingence_no_iso), margin = 2)

# Vérification que la somme des profils colonnes est égale à 1 pour chaque colonne
apply(PC, 2, sum)

# Tracer le barplot avec les profils colonnes
barplot(height = t(PC), beside = FALSE, 
        legend.text = rownames(PC),    # Légende en utilisant les noms des lignes (pays)
        names.arg = colnames(PC),      # Utiliser les noms des colonnes pour les abscisses
        las = 2,                       # Faire pivoter les étiquettes des colonnes si nécessaire
        col = rainbow(nrow(PC)),       # Exemple de coloration des barres (ici avec une palette arc-en-ciel)
        cex.names = 0.6)               # Réduire la taille des noms des colonnes pour plus de lisibilité


```

  Ce barplot des profils lignes indique le repartition des chaque type d'aeroports en fonction du pays.
on remarque un nombre limité des pays possédent des ballonports, des heliports et des seaplanes.
Cependant, pour les autres types d'aeroports, l'occurence est presente dans presque tous les pays.
Par ailleurs, nous notons aussi que certains pays ont une frequence plus forte que celle des autres pays pour les types d'aeroports les plus frequents.

```{r,echo=FALSE}
#recherche des valeurs propres
library("FactoMineR")
res_afc <- CA(X = tableau_contingence_no_iso, ncp = 7,
   graph = FALSE)
res_afc
res_afc$eig
```

```{r,echo=FALSE}

library(dplyr)
library(tidyr)
library(ggplot2)
library(corrplot)
library(FactoMineR)
```

```{r,echo=FALSE}

# Appliquer l'Analyse de Correspondances (CA) sur le tableau de contingence (exclure iso_country)
res_afc <- CA(X = tableau_contingence_no_iso, ncp = 7, graph = FALSE)

# Extraire et afficher les valeurs propres
valeurs_propres <- res_afc$eig

# Affichage des valeurs propres
print(valeurs_propres)

# Tracer l'histogramme des valeurs propres
barplot(valeurs_propres[, 1], 
        main = "Histogramme des Valeurs Propres de l'Analyse de Correspondances", 
        col = "skyblue", 
        ylab = "Valeurs Propres", 
        xlab = "Composantes", 
        border = "white")
```

  Ces resultats nous donnent des informations sur les valeurs propres ainsi que la variance expliquée qui n'est rien d'autres que l'explication de la variabilité des données observées.
Regle du coude : on retient 3 valeurs propres qui representent 94.31% de l'inertie.
Cela veut dire que les trois valeurs expliquent à elles seules la plus grande partie de l'information.

```{r,echo=FALSE}
# projection des nuages des profils lignes sur le plan principal
plot.CA(x = res_afc, choix = "CA", axes = c(1,2), cex = 0.5)
```

  A ce niveau, nous nous focaliserons sur les deux premiers axes pour analyser les données.
les deux dimensions expliquent 74,19% de l'information(variance exliqueé).

  Les types d'aeroports qui sont bien representés sont les héliports(heliport) et les petits aéroports(small_airport) sur le premier axe.En plus, l'heliport contribue en grande partie à la construction du premier axe sans oublier la contribution du small airoport.
Ce premier axe oppose les heliports aux small_airports. Sur cet axe, les pays comme le Japon et Corée du Sud sont bien representés et contribuent en grande partie à la construction du premier axe.

  Sur le second axe,on a une opposition entre les hydravions d'une part et les autres types d'aéroports d'autre part.
  Les hydravions et les aéroports fermés contribuent  en grande partie à la construction du deuxieme axe et ils ont très bien representés sur cet axe.
sur cet axe, Le Canada et le Bresil  sont bien representés et contribuent enormement à la construction du second axe. Ce qui signifie que ces deux pays ont plus de hydravions et des aéroports fermés.

```{r,echo=FALSE}
# projection des nuages des profils lignes sur le plan principal
plot.CA(x = res_afc, choix = "CA", axes = c(1,3), cex = 0.5)
```

  Nous nous'attarderons sur les dimensions 1 et 3 pour effectuer notre analyse.
Nous pouvons alors comprendre l'évolution de nos données avec une vision panoramique et differente à la precedente.En effet, d'autres variables qui n'ont pas eu d'effets sur les autres dimensions peuvent s'averer importantes.

Le troisième axe oppose les grands, moyens aéroports aux autres types d'aéroports. 
A ce stade, les moyens aéroports sont très bien representés et contribuent enormement à la construction du troisième axe.
La chine, les Etats Unis et les pays classés dans le groupe des "autres" contribuent en grande partie à la construction de cet axe.
Par consequent, nous pouvons conclure que la Chine et les Etats Unis ont  un nombre important des moyens aéroports.

```{r,echo=FALSE}
# projection des nuages des profils lignes sur le plan principal
plot.CA(x = res_afc, choix = "CA", axes = c(2,3), cex = 0.5)
```

  Nous remarquons à ce niveau que l'analyse se focalise sur le deuxième et troisième axe.
Nous notons que le Canada et le Bresil expliquent en grande partie le deuxième axe d'une part et, la Chine et les Etats Unis  qui contribuent  fortement dans l'explication du troisième axe.
  Ceci nous permet de comparer les politiques de ces deux pays en terme d'infrastructures aéroportuaires.
La politique aéroportuaire du Canada et de la Chine répond à des besoins et à des contextes très différents.
Le Canada privilégie une approche flexible et régionale, adaptée à son vaste territoire et aux particularités géographiques, en utilisant des solutions comme les hydravions pour les zones isolées.
La Chine, quant à elle, adopte une approche ambitieuse et centralisée pour développer ses infrastructures, en réponse à une forte demande intérieure et internationale, en se concentrant sur la construction rapide de moyens aéroports et la modernisation des infrastructures existantes pour soutenir sa croissance économique.

## L'ACP

  La deuxième partie concerne l'analyse en Composantes Principales (ACP) qui est une méthode statistique utilisée pour analyser et réduire la dimensionnalité d'un jeu de données tout en préservant autant que possible l'information.
  Elle est souvent utilisée dans des contextes où les données sont de haute dimension, c'est-à-dire quand il y a de nombreuses variables (caractéristiques) qui peuvent être difficiles à analyser ou à visualiser.

```{r,include=FALSE}

income_table <- read.csv("data/National income.csv", sep = ";") 
iso_table <- read.csv("data/Countries ISO.csv", sep = ",")        

iso_table <- iso_table %>%
  rename(Country = Name)

income_table$Country <- trimws(income_table$Country)
combined_table <- income_table %>%
  left_join(iso_table, by = "Country")  

combined_table$Code[combined_table$Country == "USA"] <- "US"
combined_table$Code[combined_table$Country == "Bolivia"] <- "BO"
combined_table$Code[combined_table$Country == "Cabo Verde"] <- "CV"
combined_table$Code[combined_table$Country == "Cote d'Ivoire"] <- "CI"
combined_table$Code[combined_table$Country == "Curacao"] <- "CW"
combined_table$Code[combined_table$Country == "DR Congo"] <- "CD"
combined_table$Code[combined_table$Country == "Iran"] <- "IR"
combined_table$Code[combined_table$Country == "Lao PDR"] <- "LA"
combined_table$Code[combined_table$Country == "Moldova"] <- "MD"
combined_table$Code[combined_table$Country == "North Macedonia"] <- "MK"
combined_table$Code[combined_table$Country == "Taiwan"] <- "TW"
combined_table$Code[combined_table$Country == "Tanzania"] <- "TZ"
combined_table$Code[combined_table$Country == "Venezuela"] <- "VE"
combined_table$Code[combined_table$Country == "British Virgin Islands"] <- "VG"
combined_table$Code[combined_table$Country == "Cote d’Ivoire"] <- "CI"
combined_table$Code[combined_table$Country == "Namibia"] <- "NA"

combined_table <- combined_table %>%
  rename(iso_country = Code)

airports <- read.csv("data/World_Airports_Edited.csv", sep = ";")

combined_table_final <- airports %>%
  left_join(combined_table, by = "iso_country")  

combined_table_final$Country[combined_table_final$iso_country == "VI"] <- "Virgin Islands (US)"

passengers <- read.csv("data/Top airports filtered - Top airports filtered-2.csv", sep = ",") 

passengers <- passengers %>%
  rename(name = Airport) %>% 
  mutate(name = recode(name, "Heathrow Airport"="London Heathrow Airport"))

final_data <- combined_table_final %>%
  left_join(passengers, by = "name")  
data_with_passengers <- final_data %>% filter(!is.na(passengers))
data_for_pca <- data_with_passengers %>% 
  select("name", "iso_country", "National.income", "runway_length_ft", "runway_width_ft", "passengers")
data_for_pca[data_for_pca$name == "Toronto Aerodrome", "runway_length_ft"] <- 12000
data_for_pca[data_for_pca$name == "Toronto Aerodrome", "runway_width_ft"] <- 200
data_for_pca[data_for_pca$name == "Incheon International Airport", "National.income"] <- 33299
```

```{r,echo=FALSE}
hist(data_for_pca$National.income, main="Distribution de National Income", xlab="National Income")
```

  L'analyse univariée de la variable National Income révèle une distribution fortement asymétrique, avec la majorité des observations concentrées dans les tranches de revenu les plus basses.
La raison en est le grand nombre d'aéroports asiatiques présents dans la liste (Chine, Inde, Philippines).
Dans ces pays, le revenu national par habitant est faible, ce qui contribue à l'asymétrie du graphique.
Une proportion significative du jeu de données se situe entre 20 000 et 60 000, comme le montrent les barres les plus hautes.
  En revanche, très peu d'observations dépassent la tranche des 80 000, ce qui met en évidence une disparité.
Cela suggère que la majorité des entités du jeu de données appartiennent à des pays ou régions ayant des revenus nationaux modestes, tandis qu'une minorité représente des économies à revenu élevé.

```{r}
boxplot(data_for_pca$runway_length_ft, main="Distribution Runway Length", ylab="Runway Length (ft)")
```

```{r}
boxplot(airports$runway_length_ft, main="Distribution Runway Length", ylab="Runway Length (ft)")
```

  La comparaison des longueurs de pistes met en évidence une nette disparité entre les grands aéroports et les petites pistes d’aviation.
  Les 50 principaux aéroports disposent de pistes nettement plus longues et plus homogènes, avec une médiane autour de 11 000 pieds, reflétant leur capacité à accueillir de grands avions comme les avions gros-porteurs (. En revanche, l’ensemble des 75 052 aéroports montre que la plupart des pistes sont beaucoup plus courtes, avec une médiane inférieure à 5 000 pieds, représentant des petits aérodromes régionaux, privés ou ruraux. Cependant, ce dataset inclut également des valeurs extrêmes, avec des pistes dépassant les 30 000 pieds, correspondant aux grands aéroports internationaux. Dans l’ensemble, la distribution est fortement asymétrique, soulignant la différence entre les petites pistes et quelques grands hubs internationaux.

```{r, include=FALSE}
library("DataExplorer")
library("FactoMineR")
library("Factoshiny")
```

```{r, include=FALSE}
sapply(data_for_pca[, c("National.income", "runway_length_ft", "runway_width_ft", "passengers")], class)
data_for_pca$passengers <- as.numeric(gsub(",", "", data_for_pca$passengers))
pca <- data_for_pca[, c("National.income", "runway_length_ft", "runway_width_ft", "passengers")]
pca_data_scaled <- scale(pca)
```

```{r, echo=FALSE}

V <- cov(pca_data_scaled) #matrice des covariances
R <- cor(pca_data_scaled) #matrice des correlation
corrplot::corrplot(R, type = "upper", method = "square")

```

  La matrice de corrélation montre une relation positive forte entre le revenu national et le nombre de passagers, ce qui suggère que les aéroports avec un trafic de passagers plus élevé génèrent davantage de revenus.
La longueur des pistes et la largeur des pistes sont fortement corrélées entre elles, mais n’ont que peu ou pas de relation avec le revenu national ou le trafic de passagers.
  Cela indique que, bien que les dimensions des pistes soient liées entre elles, elles n’influencent pas directement les revenus ou le flux de passagers.
  Globalement, le nombre de passagers semble être le principal moteur du revenu national pour les aéroports.

```{r,echo=FALSE}
res_pca <- PCA(X = pca_data_scaled,
               scale.unit = TRUE, # On précise qu'on souhaite réaliser une ACP sur données réduites
               graph = FALSE)
            
# On peut représenter le résultat de l'acp par la suite
plot.PCA(res_pca, axes = c(1,2), choix = "ind")

```

  Le graphique des individus illustre la répartition des observations en fonction de ces composantes principales.
Les points situés dans le quadrant supérieur droit, comme 27 (Emirats Arabes Unis) et 38 (Singapour), représentent des nations riches avec des infrastructures avancées et un trafic passagers élevé, reflétant la corrélation positive entre ces variables.
  En revanche, des observations comme 6 et 18, situées dans le quadrant supérieur gauche, correspondent aux États Unis ayant un revenu modéré mais des infrastructures aéroportuaires atypiques qui s’écartent de la tendance générale.
  De manière similaire, des points comme 43 (La Chine) et 32 (Brésil) dans le quadrant inférieur droit représentent les pays avec des infrastructures importantes mais des volumes de passagers faibles.

```{r, echo=FALSE}
res_pca <- PCA(X = pca_data_scaled,
               scale.unit = TRUE, # On précise qu'on souhaite réaliser une ACP sur données réduites
               graph = FALSE)
plot.PCA(res_pca, axes = c(1,2), choix = "var")
```

  L’alignement de “National.income” avec passengers sur Dim 1 met en évidence une forte corrélation positive entre la richesse d’un pays et la demande de transport aérien.
En revanche, les vecteurs représentant la longueur et la largeur des pistes sont étroitement groupés et orientés principalement sur Dim 2, ce qui suggère que les caractéristiques physiques des infrastructures sont interdépendantes mais influencées par des facteurs ne dépendant pas uniquement du revenu national.
Cette séparation entre le trafic passagers lié au revenu et les caractéristiques physiques des infrastructures implique que, bien que les pays riches investissent généralement dans des aéroports plus grands et mieux équipés, l’expansion des infrastructures n’est pas toujours proportionnelle aux niveaux de revenu.

```{r,echo=FALSE}
res_pca$eig
barplot(res_pca$eig[,1])
```

  L'histogramme des valeurs propres montre la contribution des quatre composantes principales (comp 1, comp 2, comp 3 et comp 4) à l’explication de la variance dans le jeu de données.
La composante 1 capture la majeure partie de la variance, révélant les principales structures des données (comme le revenu national, le volume de passagers ou les dimensions des pistes).
La composante 2 contribue également de manière significative, bien qu’à un degré moindre, en expliquant des variations complémentaires.
  En revanche, les composantes 3 et 4 ont des contributions nettement plus faibles, indiquant qu’elles expliquent des variations mineures.
  Cela suggère que les deux premières composantes suffisent pour représenter la majorité des informations du jeu de données tout en simplifiant l’analyse et la visualisation.

# **Source**

Airports : <https://www.kaggle.com/datasets/danishjmeo/world-airports-data> 

Top airports : <https://en.wikipedia.org/wiki/List_of_busiest_airports_by_passenger_traffic>

ISO codes : <https://en.wikipedia.org/wiki/List_of_ISO_3166_country_codes> 

National Income : <https://wid.world/data/>
